臺灣高等法院高雄分院刑事判決　　　　　九十一年度上易字第六九六號
　　上訴人　台灣高雄地方法院檢察署檢察官
　　被　告　甲○○
　　選任辯護人　黃正男
右上訴人因被告詐欺案件，不服臺灣高雄地方法院九十年度易字第八一三號中華民國
九十一年三月十四日第一審判決（起訴案號：臺灣高雄地方法院檢察署八十九年度偵
緝字第一四三號），提起上訴，本院判決如左：
      主      文
上訴駁回。
      理      由
一、本案經本院審理結果，認原審以不能證明被告甲○○犯罪，諭知無罪判決，核無
    不當，應予維持，並引用原審判決書所記載之理由。
二、檢察官依告訴人乙○○之聲請，上訴意旨雖又指稱：被告於借款之初，即已明知
    永綺公司虧損累累，無力清償借款，仍隱瞞此事實，向告訴人借入鉅款，且最後
    一次借款新臺幣（下同）二百萬元，言明三個月償還，惟其於該三個月內有何收
    入可供還款，未據說明，不能以被告有支付部分利息及本金，即認被告於借款時
    無不法所有意圖，原審諭知無罪判決不當等情。
三、惟查：被告係自八十二年間起至八十四年四月間止，陸續向告訴人借款，利息為
    月息二分半，先前借款有借有還，並有支付利息，至八十四年四月最後一次借款
    二百萬元，累計為四百四十萬元，嗣後僅還數萬元等情，為告訴人所陳明。而被
    告與其父林百川所經營之永綺公司，自八十二年度起至八十五年度止，每年皆有
    一百多萬元之盈餘，至八十六年度始出現虧損，此有高雄市國稅局九十年五月十
    六日財高國稅資字第九００二三五一九號函所附永綺公司八十二年度至八十六年
    度營利事業所得稅結算申報書（損益及稅額計算書）附卷可稽。永綺公司於八十
    二年度至八十五年度，如有虧損，其營利事業所得稅結算，應無申報盈餘，而願
    繳所得稅之理。告訴人指稱被告之父林百川於偵查中陳明公司虧損三千多萬元，
    要被告對外借款，被告即向告訴人調錢，足見公司虧損云云。但據證人林百川之
    補充說明，其所稱公司虧損三千多萬元，係指八十六年度公司清算後始知虧損三
    千多萬元，八十二年至八十五年間，公司均正常營運等語，參以上開所得稅之結
    算申報，應堪採信。至永綺公司之資產負債表所載，永綺公司自八十二年起向銀
    行貸款一千零五十萬元，至八十六年積欠一千二百餘萬元，惟一般公司營運向銀
    行貸款週轉，應屬常態，不能執此謂公司虧損累累。綜上各情，被告向告訴人借
    款之初，永綺公司尚正常營運，於支付利息後仍有盈餘，足認有償債能力。至八
    十六年後之公司營運虧損，原非經營者之所願，且非被告於借款時所能預見，自
    不能以借款後營運之變化，致無力清償借款，而謂被告於借款之初，有不法所有
    意圖。此外，又無其他積極證據可證明被告有詐欺犯行。上訴意旨執前詞指摘原
    判決不當，為無理由，應予駁回。
據上論斷，應依刑事訴訟法第三百六十八條、第三百七十三條，判決如主文。
本案經檢察官張其主到庭執行職務。
中    華    民    國        九十一      年      七      月     十六     日
                              臺灣高等法院高雄分院刑事第五庭
                                  審判長法官  吳水木
                                        法官  趙文淵
                                        法官  洪慶鐘
右正本證明與原本無異。
不得上訴。
                                      書記官  彭筱瑗
中    華    民    國        九十一      年      七      月     十七     日
                                                                      Ｈ
附件
臺灣高雄地方法院刑事判決                            九十年度易字第八一三號
    公  訴  人  臺灣高雄地方法院檢察署檢察官
    被      告  甲○○  男四十四歲（民國○○○年○月○○○日生）
                        籍設高雄市前金區市○○路二九號二十樓之二
                        現住高雄市○○○路一二八之三七號
                        身分證統一編號：Ｅ一二一五五五號
    選任辯護人  黃正男  律師
右列被告因詐欺案件，經檢察官提起公訴（八十九年度偵緝字第一四三號），本院判
決如左：
    主  文
甲○○無罪。
    理  由
一、公訴意旨略以：被告甲○○基於意圖為自己不法所有之概括犯意，明知自己無償
    債能力，竟自民國八十二年間起至八十四年四月間止，連續在高雄縣大樹鄉○○
    路一號處，向告訴人乙○○佯稱需借貸現金週轉，告訴人不疑有詐，以每次新台
    幣（下同）數十萬元至二百萬元不等，如數貸與，被告為取信於告訴人，期間分
    數次，約償還數十萬元，嗣最後一筆借得二百萬元，累計尚欠四百四十萬元後，
    即不知去向，告訴人始知受騙，因認被告涉有刑法第三百三十九條第一項詐欺取
    財罪嫌云云。
二、本件公訴人認被告甲○○涉犯上開詐欺取財罪嫌，係以告訴人指述被告向其借款
    未還之情節及所提出之借據及未兌現之支票三紙，為其論罪依據。惟訊據被告固
    坦承積欠告訴人借款之事實，惟堅決否認有何詐欺之犯行，辯稱：伊係自八十二
    年起即開始以永綺股份有限公司（下稱永綺公司）週轉為由向告訴人借款，最後
    一筆同樣是以永綺公司週轉為由向告訴人借款二百萬元，現尚積欠告訴人三百九
    十七萬元，借款之際，雙方有約定利息是二分半，後因永綺公司經營不善，始無
    法如期還款，伊總共償還告訴人利息二百萬元，本金四十三萬元等語。
三、按犯罪事實應依證據認定之，無證據不得推定其犯罪事實，又不能證明被告犯罪
    者，應諭知無罪之判決，刑事訴訟法第一百五十四條、第三百零一條第一項分別
    定有明文。又告訴人之告訴，係以使被告受刑事訴追為目的，是其陳述是否與事
    實相符，仍應調查其他事實以資審認，始得為不利被告之認定。（最高法院五十
    二年台上字第一三○○號判例參照）。次按刑法第三百三十九條第一項詐欺罪之
    成立，以意圖為自己或第三人不法所有，以詐術使人將本人或第三人之物交付為
    要件，所謂以詐術使人交付，必須被詐欺人因其詐術而陷於錯誤，若其所用方法
    ，不能認為詐術，亦不致使人陷於錯誤，即不構成該罪。（最高法院四十六年台
    上字第二六○號判例參照）。至於債務人於債之關係成立後，如有未依債之本旨
    履行民事債務之情形，在一般社會經驗上可能之原因甚多，縱令是出於惡意不為
    履行，苟無足以證明其在債之關係發生時，自始即具有不法所有意圖之積極證據
    ，亦僅能令負民事之遲延給付責任，依刑事訴訟法第一百五十四條之規定，尚不
    得據此債信違反之客觀事態，而推定債務人原有詐欺之犯意。經查：
（一）被告與告訴人係朋友關係，被告自八十二年起至八十四年四月，即陸續以永綺
      公司週轉為由向告訴人借款數十萬元至百萬元不等情事，業據告訴人陳明在卷
      ，足證被告向告訴人借款時，已表明係為永綺公司週轉所用，是告訴人自可評
      估被告借款之用途及該公司之償債能力，而於認為借款動機可疑時，予以中止
      ，又豈有如告訴人所述於長達二年之期間內，多次陸續借款？
（二）告訴人雖稱被告明知自己已無償還能力，卻隱瞞其經濟情況，而仍向其借款，
      惟查被告於八十二年至八十四年間，係任職於永綺公司擔任副總經理一職，薪
      資約四萬多元，且永綺公司八十二年至八十五年，該公司每年皆有一百多萬元
      之盈餘，直至八十六年始出現虧損等情，有永綺公司八十二年度至八十六年度
      營利事業所得稅結算申報書（損益及稅額計算書）三紙、財政部高雄市國稅局
      經收滯納罰鍰案件提供票據繳款收據二紙、永綺公司八十四年度營利事業所得
      稅結算稅額繳款書（自行繳納）一紙等資料附卷可憑，足徵八十二年至八十四
      年間，永綺公司之經營狀況並無告訴人所指述已達於虧損之狀態，既永綺公司
      於前開年度間仍屬正常經營之狀況，是被告承諾之還款計劃並非不實在，且被
      告亦確有償債之能力。又被告事後無法依承諾清償，肇因永綺公司於八十六年
      間投資失敗，並非被告個人因素導致，該結果並非被告所能控制及預見，則被
      告因其無法控制、預見之事由致事後無法清償，僅為單純之債務不履行，要與
      刑法詐欺罪不合。
（三）告訴人另指稱被告當初借款時，係開立其母親郭清雲之支票，倘當時永綺公司
      營運正常，可向銀行貸款，為何被告卻使用其母親之支票向告訴人借款，且隱
      瞞郭清雲為其母親之事實，顯見永綺公司當時資本總額應已虧損云云，然承前
      所述，永綺公司係八十六年始經營不善出現虧損，倘該公司於八十四年間已有
      虧損之情形，衡諸常情，公司為減少損失及減少稅賦之繳納，當會誠實申報公
      司虧損情況，豈會隱匿虧損之實情，而增加稅賦？又被告借款之際，並非開立
      其母親郭清雲之支票，係借款後，分別於八十五年十月十七日、二十四日、二
      十七日持郭清雲之支票向告訴人請求延緩清償期限等情，業據告訴人自承在卷
      ，復有支票三紙在卷足憑，是被告係借款後始提供前開支票與告訴人，非借款
      之際即持之向告訴人借款，再者，經本院向高雄市票據交換所函查郭清雲退票
      紀錄明細，據該所函覆郭清雲係於八十八年二月十九日始為拒絕往來戶，此有
      該所九十年七月四日高市票交業乙字第二一一八號函在卷足憑，足徵被告當時
      交付郭清雲之支票予告訴人時，郭清雲支票往來之情況仍屬正常，益徵被告向
      告訴人借款之際，應無詐騙告訴人之故意甚明。
（四）被告向告訴人借款後，仍按約定支付每月二分半之利息，迄至八十五年十二月
      止共償還利息達二百萬元，並於八十六年間陸續償還本金四十一萬元及八十八
      年間償還本金二萬元等情，此業據告訴人供陳在卷，若被告借款之初，即有詐
      欺告訴人之故意，豈有可能於其有能力時即清償部分借款及繼續繳納利息高達
      二百萬元，益證被告係因事業不順致無法清償欠款，並非於借款之初就有不法
      所有之意圖堪以認定。
（五）綜上所述，被告因永綺公司經營需要向告訴人借款，此為告訴人所明知，其猶
      仍願意基於認識情誼借款予被告，再借款當時永綺公司營運亦屬正常，是被告
      並無對告訴人施以詐術之行為；又被告向告訴人借款時雖經濟困頓，但有償債
      能力及計劃，尚難因事後無法償還借款，即認其有不法所有之意圖。是本件係
      屬民事糾葛，告訴人自應循民事訴訟途徑解決，被告所為顯與詐欺罪之構成要
      件有間，此外復查無其他積極證據足資證明被告有何詐欺犯行，依前開說明，
      本件被告犯罪既不能證明，自應為無罪之諭知。
據上論斷，應依刑事訴訟法第三百零一條第一項，判決如主文。
本案經檢察官王朝震到庭執行職務。
中      華      民      國    九十一      年    三      月    十四      日
                                臺灣高雄地方法院刑事第七庭
                             審判長法  官    黃蕙芳
                                          法  官    蔡正雄
                                          法  官    張茹棻
右正本證明與原本無異。
如不服本判決，應於判決送達後十日內，向本院提出上訴狀。
                                          書記官    李忠霖
中      華      民      國    九十一      年    三      月    十五      日
